臺灣高等法院民事判決
109年度選上字第5號
上  訴  人  黃世輝
訴訟代理人  林俊儀律師
複 代理 人  王瑜玲律師
訴訟代理人  蔡仲威律師
複 代理 人  張筱曼
被 上訴 人  陳正賢
訴訟代理人  林宜君律師
複 代理 人  余柏萱律師
上列當事人間請求當選無效之訴事件，上訴人對於中華民國108
年12月31日臺灣士林地方法院108年度選字第7號第一審判決提起
上訴，本院於109年10月20日言詞辯論終結，判決如下：
    主      文
上訴駁回。
第二審訴訟費用由上訴人負擔。
    事實及理由
一、被上訴人主張：兩造均為臺北市第13屆大同區建明里里長選
    舉（下稱系爭選舉）之候選人，上訴人竟意圖使自己當選，
    於系爭選舉前，與附表所示12人（下稱系爭12人）基於虛偽
    遷移戶籍以投票之犯意聯絡，由系爭12人於附表所示時間遷
    移其等戶籍地址至建明里而取得系爭選舉之投票權，並於民
    國107年11月24日系爭選舉投票日前往投票，危害選舉之公
    平、公正和純潔性，上訴人有與系爭12人共同為刑法第146
    條第2項之行為，爰依公職人員選舉罷免法（下稱選罷法）
    第120條第1項第3款規定，請求判決上訴人就系爭選舉之當
    選無效。   
二、上訴人則以：伊係於107年8月間才決定參選，伊對於系爭12
    人於107年4、5月間遷移戶籍之行為並不知情，且系爭12人
    遷移戶籍分別有工作寄宿、收取包裹信件、社會福利補助、
    都市更新、節稅等正當理由，並非意圖影響系爭選舉等語，
    資為抗辯。  
三、原審為上訴人敗訴之判決，上訴人不服，提起上訴，聲明：
    ㈠原判決廢棄。㈡被上訴人在第一審之訴駁回。被上訴人則答
    辯聲明：上訴駁回。
四、被上訴人主張兩造均為系爭選舉之候選人，臺北市選舉委員
    會於107年11月30日公告上訴人當選，附表編號1-10所示戶
    籍遷入地址門牌號碼臺北市○○區○○里○○○路00巷0弄00號及11
    之2號房屋，為訴外人慶同貿易股份有限公司（下稱慶同公
    司）之辦公處所（以下合稱慶同公司地址），慶同公司代表
    人即附表編號1陳挺生與上訴人為小學同學，兩人有生意往
    來，編號2林容如為陳挺生配偶，編號3-6、9均為慶同公司
    員工，編號7、8分別為編號6之配偶、兒子（以下合稱陳挺
    生等10人），慶同公司於系爭選舉期間懸掛有上訴人之競選
    文宣布條及旗幟；附表編號11黃秀玲為上訴人妹妹，編號12
    石亞立為黃秀玲兒子（以下合稱黃秀玲等2人），其2人遷入
    地址門牌號碼臺北市○○區○○里○○路00巷0號（下稱5號）為上
    訴人之母黃郭彩雲所有，系爭12人均有於投票日前往投票等
    情，為上訴人所不爭執（見原審卷第319-323頁），並有臺
    北市選舉委員會公告（見原審卷第10-11頁）、系爭12人之
    戶籍遷徙紀錄資料查詢結果、臺北市大同區戶政事務所函附
    系爭12人戶籍謄本及遷入登記申請書（見原審限制閱覽卷）
    、慶同公司周邊懸掛上訴人競選布條、旗幟及上訴人前往慶
    同公司拜票之照片（見原審卷第68-71頁、本院卷一第475-4
    83頁）、黃秀玲等2人於上訴人競選活動中站台及陪同掃街
    之照片（見本院卷一第471-472頁）、臺北市選舉委員會函
    送之選舉人名冊（見原審限制閱覽卷第225-229頁）可稽，
    堪信為真實。
五、被上訴人主張上訴人有與系爭12人共同為刑法第146條第2項
    「意圖使特定候選人當選，以虛偽遷徙戶籍取得投票權而為
    投票」之行為等語，惟為上訴人所否認，並以前詞置辯。按
    公職人員經由各選舉區選出，自應獲得各該選舉區居民多數
    之支持與認同，始具實質代表性，若以遷徙戶籍但未實際居
    住戶籍地之方式，取得投票權參與投票，其影響戕害民主選
    舉之精神甚深（刑法第146條立法理由參照）。故應由實際
    居住於該選舉區已有一定時間以上之居民，始有選舉人資格
    ，此觀公職人員選舉罷免法第15條第1項：「有選舉權人在
    各選舉區繼續居住4個月以上者，為公職人員選舉各該選舉
    區之選舉人」規定自明。經查：
　㈠關於附表編號1-10所示陳挺生等10人部分，有編號1陳挺生於
    警詢、偵訊中陳稱：伊與配偶林容如遷入慶同公司地址但沒
    有實際居住，乃因伊與上訴人為多年舊識，兩造從103年開
    始競選里長，於系爭選舉前，伊希望員工盡量將戶籍遷移至
    慶同公司地址，透過增加選票的方式，加強公司在地方的重
    要性，老里長即被上訴人連任很多屆，服務熱誠越來越差，
    慶同公司提出之鄰里建設及環境問題均未獲改善，故伊於系
    爭選舉前，有透過蔡淑梅跟員工說請他們遷戶籍並投票給上
    訴人，並請公司會計發給這些員工新臺幣（下同）2000元獎
    勵金，感謝他們配合公司，對公司有向心力，且有向這些遷
    移戶籍的員工表示希望支持可以改善現況且有服務熱誠的候
    選人，也就是上訴人等情綦詳（見本院卷一第107-111、115
    -116頁），編號2林容如於偵訊時陳述：伊知道陳挺生遷戶
    籍是因為想投票給上訴人，他認為現任里長即被上訴人做得
    不好等情（見本院卷一第122、124、129-130頁），及編號3
    -10即慶同公司員工謝碩元、林湘涵、林珮筠、吳淑美、陳
    輝煌、陳志翰、陳志維、饒梁昱於原審均證稱：慶同公司有
    說可以遷戶籍到公司地址，將身分證和印章交給秘書蔡淑梅
    和司機馮義雄去辦理，當天有去投票，伊等沒有實際住在公
    司等語（見原審卷第235-236、238-239、242、182-183、18
    5-186、188、190、194-195頁），馮義雄證稱：蔡淑梅將資
    料交給伊，伊有幫上述員工辦理遷移戶籍等語（見原審卷第
    221-222頁），且吳淑美、陳輝煌、陳志翰、陳志維於107年
    4月27日將戶籍遷入慶同公司地址後，旋於107年12月7日遷
    出（見原審限制閱覽卷第24-31頁），可見陳挺生等10人係
    為在系爭選舉投票而遷移戶籍，並無長久居住及深入參與該
    里公共事務之真意。而陳挺生、林容如、蔡淑梅、馮義雄、
    謝碩元、林湘涵、林珮筠皆向檢察官承認犯刑法第146條第2
    項規定之虛偽遷移戶籍投票罪（見本院卷一第168頁），經
    臺灣士林地方檢察署檢察官以108年度選偵字第29號為緩起
    訴處分確定（見本院限制閱覽卷第93-97頁），堪認陳挺生
    等10人均有虛偽遷徙戶籍並投票之行為，被上訴人主張陳挺
    生等10人有刑法第146條第2項之行為，堪予採信。上訴人雖
    抗辯：林容如為使其長女在其等原戶籍地擔任戶長、謝碩元
    因有住公司宿舍、林湘涵為便於收信、吳淑美想改變環境、
    饒梁昱欲申請臺北市政府育兒津貼始遷移戶籍云云，惟與陳
    挺生等人於偵訊中承認犯虛偽遷移戶籍投票罪之陳述不符，
    況陳挺生尚核發獎勵金2000元予謝碩元等人，顯與一般借用
    戶籍之常情有違，上訴人此部分抗辯並非可取。
　㈡關於附表編號11、12所示黃秀玲等2人部分，其等並不否認沒
    有實際居住在5號（見原審卷第275-276、277頁），且黃秀
    玲於偵訊時所稱：遷移戶籍係為了都更、分家產，母親說先
    占位置可先收到都更通知云云（見本院卷一第173頁），核
    與上訴人於偵訊中所稱：其已有簽約都更，建商是跟所有權
    人簽約，都更補償方案與設籍人數無關，母親說5號都更利
    益由4名子女平均分配，沒有說只給其中1名子女等語（見本
    院卷一第142、146-147頁），又改稱：黃秀玲等2人遷移戶
    籍是為了空屋稅等語（見本院卷一第174-175頁），兩人先
    後陳述並非一致，已難採信。況黃秀玲除遷移自己戶籍，尚
    且將其子石亞立、石亞宗之戶籍一併遷入5號，然臺北市稅
    捐稽徵處大同分處、臺北市都市更新處分別函覆：設籍人數
    並不影響房屋稅率、都更參與分配權利（見本院卷一第401
    、411-412頁），都更實施者揚昇建設股份有限公司（下稱
    揚昇公司）亦函覆：5號之參與分配者為黃郭彩雲，整合都
    更案無需獲悉房地設籍人，伊不知該址之設籍人為何（見本
    院卷一第421-430頁）等情，可見設籍人數並不影響都更分
    配權利及房屋稅。況黃秀玲等2人自107年5月間將戶籍遷入5
    號後，迄今仍未申請按自用住宅稅率課稅（見本院卷一第40
    1頁之臺北市稅捐稽徵處大同分處回函），益證黃秀玲等2人
    遷移戶籍之目的與課稅無關。故上訴人於本院準備程序終結
    後，復聲請再函詢揚昇公司及臺北市稅捐稽徵處大同分處關
    於自用住宅之土地增值稅稅率云云（見本院卷二第3-5頁）
    ，核無調查之必要。上訴人抗辯：黃秀玲等2人遷移戶籍係
    基於都更或空屋稅之正當理由云云，亦難以信取。此外，上
    訴人不能證明黃秀玲等2人有何正當理由於107年5月間遷移
    戶籍，堪認其等2人既無長久居住並參與該里公共事務之真
    意，與公職人員選舉罷免法之立法意旨有違。被上訴人主張
    黃秀玲等2人虛偽遷移戶藉以增加系爭選舉之選舉人數及投
    票給上訴人等語，堪可採信。　
　㈢被上訴人主張上訴人與陳挺生等10人、黃秀玲等2人有共同為
    刑法第146條第2項行為之犯意聯絡等語，雖為上訴人所否認
    ，並抗辯：其不知系爭12人有遷移戶籍之事云云。惟按刑法
    第146條第2項規定旨在導正選舉風氣，避免意圖使特定候選
    人當選，未實際居住而虛偽遷徙戶籍，以取得投票權，進而
    投票，藉此影響選舉人數及投票數之正確性。而所稱虛偽遷
    徙戶籍，當從行為人之主觀意思和客觀作為，合併判斷，如
    有直接證據或綜合其他間接事證，足以證明當選人或其親友
    之虛偽遷移戶籍投票之行為，有共同參與、或授意、或知悉
    且不違背其本意，而推由該等人實施遷移戶籍行為者，亦應
    為選罷法第120條第1項規範之對象，始符合民主法治選舉之
    立法意旨。經查：
　⒈黃秀玲於106年7月12日以Line訊息詢問上訴人：「選里長是
    明年？」、「遷戶口不簡單，我家遷3個過去」，上訴人答
    稱：「自己家沒關係」等情，有法務部調查局數位證據檢視
    報告可稽（見本院卷一第162頁），可見上訴人於106年間即
    與黃秀玲謀劃於系爭選舉前以遷移戶籍方式增加投票數，嗣
    黃秀玲於107年4月間將其與石亞立、石亞宗共3人之戶籍遷
    入建明里，確與當初兩人謀劃之人數符合。上訴人以其係於
    107年8月間始決定參選，抗辯其與黃秀玲等2人無犯意聯絡
    云云，並非可取。且上訴人與黃秀玲等2人為姊弟、甥舅至
    親關係，又上訴人於偵訊中陳述：其擔任負責人之光信科技
    股份有限公司地址設在臺北市○○區○○路00巷0號（見本院卷
    一第134頁），與黃秀玲等2人遷入戶籍地址即黃母所有之5
    號相鄰，且上訴人於系爭選舉期間之競選總部即設置在5號1
    樓（見本院卷一第137、146頁），黃秀玲等2人亦有在上訴
    人系爭選舉活動中站台、拜票（見本院卷一第471、473頁之
    照片），益徵黃秀玲等2人積極支持上訴人競選里長，則黃
    秀玲等2人於107年4月間將戶籍遷入5號並取得系爭選舉投票
    權一事，難認有隱瞞上訴人之理由。衡諸上情，被上訴人主
    張上訴人就黃秀玲等2人有虛偽遷移戶籍投票之行為，有共
    同參與、或授意、或知悉而不違背其本意等語，堪可採信。
    上訴人抗辯其不知情云云，黃秀玲稱其未將遷移戶籍之事告
    知上訴人云云，實難信取。
　⒉又上訴人於法務部調查局臺北市調查處訊問時陳述：其與陳
    挺生為小學同學，其從小經常到位於建明里之慶同公司玩樂
    ，至今仍有生意往來等情（見本院卷一第139-141頁），兩
    人於系爭選舉當天亦有通訊討論開票情形及上訴人有無當選
    等情（見本院卷一第187頁之手機通訊訊息），可見上訴人
    與陳挺生自小熟識，往來密切，陳挺生對於上訴人是否當選
    里長甚為關心。又陳挺生於檢察官偵訊時供稱：上訴人於10
    3年落選後，即有向其提起對手有幽靈人口一事，其鼓勵員
    工遷移戶籍係因其想增加在地影響力等語（見本院卷一第18
    3頁），參以上訴人於103年里長選舉敗選後，於103年12月1
    日以Line訊息中向其他友人提及：「幹，輸在幽靈，會要回
    來清算」、「所以3年半後我會找你遷戶口」（見本院卷一
    第158頁），可見上訴人與陳挺生於000年間即明知虛偽遷移
    戶籍對於選舉公正性之戕害，若非上訴人有參選意願並有所
    授意，陳挺生應無甘冒犯罪刑罰之風險，擅自為10餘名員工
    遷移戶籍之理。且陳挺生為員工遷移戶籍之目的既係增加慶
    同公司在該里之影響力，自會讓上訴人知悉此舉對於選情有
    相當助益，始能展現其不遺餘力之支持及擁有10餘票之影響
    力，並無私下秘行之必要。則被上訴人主張上訴人與陳挺生
    有虛偽遷移戶籍投票之犯意聯絡，推由陳挺生指示蔡淑梅、
    馮義雄為該10人辦理遷移戶籍等語，衡情堪信可取。上訴人
    抗辯其不知情云云，陳挺生稱其未告知上訴人有關慶同公司
    10餘人遷移戶籍投票之事云云，悖於情理，難以信取。上訴
    人雖聲請訊問證人陳挺生（見本院卷一第97、372頁），惟
    原審已2次通知陳挺生作證，但其均未到庭（見原審卷第148
    -150、298-300頁），且本院認為陳挺生於偵訊中稱上訴人
    不知情云云（見本院卷一第183頁）並非可採，已如前述，
    自無再次訊問陳挺生之必要。
　⒊至於上訴人雖經原法院一審刑事判決無罪（見本院卷二第87
    頁），但尚未確定，且依選罷法第120條第3項規定，本院認
    定事證明確即可宣告當選無效，不受刑事判決無罪之影響，
    併予敘明。　　　　
六、綜上所述，被上訴人主張上訴人與系爭12人基於犯意聯絡，
    有刑法第146條第2項所定虛偽遷移戶籍投票之行為，堪以採
    信。從而被上訴人依選罷法第120條第1項第3款規定，請求
    判決上訴人就系爭選舉之當選無效，為有理由，應予准許。
    原審就被上訴人上開請求，為上訴人敗訴之判決，並無不合
    。上訴論旨指摘原判決不當，求予廢棄改判，為無理由。
七、本件事證已臻明確，兩造其餘之攻擊或防禦方法及所用之證
    據，經本院斟酌後，認為均不足以影響本判決之結果，爰不
    逐一論列，附此敘明。
八、據上論結，本件上訴為無理由，依選罷法第128條前段準用
    民事訴訟法第449條第1項、第78條，判決如主文。
中　　華　　民　　國　　109 　年　　11  　月　　10　　日
                  選舉法庭
                      審判長法  官  謝碧莉
                            法  官  陳月雯
                            法  官  林晏如
正本係照原本作成。
不得上訴。
中　　華　　民　　國　　109 　年　　11　　月　　11　　日

  　　　　　　　　　　　　　書記官  簡維萍

附表：
編號 遷籍人 遷入戶籍地址 遷入日期 遷出日期 申辦人 1 陳挺生 臺北市○○區○○里○○○路00巷0弄00號 107年4月11日 X 馮義雄 2 林容如 臺北市○○區○○里○○○路00巷0弄00號 107年4月11日 X 馮義雄 3 謝碩元 臺北市○○區○○里○○○路00巷0弄00號 107年4月19日 X 馮義雄 4 林湘涵 臺北市○○區○○里○○○路00巷0弄00號 107年4月19日 X 馮義雄 5 林珮筠 臺北市○○區○○里○○○路00巷0弄00號 107年4月20日 X 林珮筠 6 吳淑美 臺北市○○區○○里○○○路00巷0弄00○0號2樓 107年4月27日 107年12月7日 吳淑美 7 陳輝煌 臺北市○○區○○里○○○路00巷0弄00○0號2樓 107年4月27日 107年12月7日 吳淑美 8 陳志翰 臺北市○○區○○里○○○路00巷0弄00○0號2樓 107年4月27日 107年12月7日 吳淑美 9 陳志維 臺北市○○區○○里○○○路00巷0弄00○0號2樓 107年4月27日 107年12月7日 吳淑美 10 饒梁昱 臺北市○○區○○里○○○路00巷0弄00○0號2樓 107年5月9日 X 馮義雄 11 黃秀玲 臺北市○○區○○里○○路00巷0號 107年5月21日 X 黃秀玲 12 石亞立 臺北市○○區○○里○○路00巷0號 107年5月21日 X 黃秀玲